臺灣高等法院刑事判決　　　　　　　　　　　　　九十三年度上訴字第一二八九號
　　上　訴　人　臺灣板橋地方法院檢察署檢察官
　　被　　　告　甲○○○
　　選任辯護人　盛枝芬律師
右上訴人因被告偽造文書案件，不服臺灣板橋地方法院九十二年度訴字第二二六七號
，中華民國九十三年二月二十五日第一審判決（起訴案號：臺灣板橋地方法院檢察署
九十二年度偵字第一四一九六號）提起上訴，本院判決如左：
    主  文
上訴駁回。
    理  由
一、公訴意旨略以：被告甲○○○因罹患憂鬱症，為取得合格醫院之醫師開具診斷證
    明書，以申請僱用家庭外籍監護工，竟於民國九十一年十月間某日，與化名為「
    陳致遠」之李嘉文（未據起訴，所涉偽造文書罪嫌由檢察官另行處理），共同基
    於偽造公文書之犯意聯絡，約定由被告甲○○○交付一般行情之報酬予李嘉文，
    李嘉文為被告甲○○○代辦申請家庭外籍監護工全部事宜。李嘉文明知被告甲○
    ○○未至臺北縣新莊市○○路一二七號之「行政院衛生署臺北醫院」（以下簡稱
    ：臺北醫院），亦未經該醫院醫師施景棠看診檢查，為偽造所需罹病證明文件，
    遂先在不詳時間、地點，偽造「行政院衛生署臺北醫院」、「院長黃焜璋」、「
    臺北醫院醫師施景棠０００４０」（起訴書誤載為０００４０１）等公印，再偽
    填被告甲○○○罹患「(一)焦慮症(二)兩膝慢性關節炎(三)冠狀血管心臟病」之診斷證
    明書、巴氏量表與附表，並以偽造之公印蓋用在「雇主申請聘僱家庭外籍監護工
    專用診斷證明書」上，另蓋用「行政院衛生署臺北醫院」、「臺北醫院醫師施景
    棠０００４０」之偽造公印在巴氏量表與附表上，以偽造被告甲○○○經臺北醫
    院醫師施景棠診治出具之「雇主申請聘僱家庭外籍監護工專用診斷證明書」、巴
    氏量表與附表等公文書。李嘉文偽造上開公文書完成後，即寄送予知情之被告黃
    錦雲（業經原審法院諭知無罪，因檢察官未提出上訴而告確定），由被告黃錦雲
    經營之洋昇國際有限公司（以下簡稱：洋昇公司），以被告甲○○○名義，代向
    行政院勞工委員會（以下簡稱：勞委會）申辦聘僱家庭外籍監護工而行使，其偽
    造、行使均足以生損害於臺北醫院、院長黃焜璋、醫師施景棠，因認被告甲○○
    ○涉犯刑法第二百十六條、第二百十一條之行使偽造公文書罪嫌。
二、按犯罪事實應依證據認定之，無證據不得認定其犯罪事實；又不能證明被告犯罪
    者，應諭知無罪之判決，刑事訴訟法第一百五十四條第二項、第三百零一條第一
    項分別定有明文。而犯罪事實之認定，應憑真實之證據，倘證據是否真實尚欠明
    確，自難以擬制推測之方法，為其判斷之基礎；而認定犯罪事實之證據係指足以
    認定被告確有犯罪行為之積極證據而言，該項證據自須適合於被告犯罪事實之認
    定，始得採為斷罪資料，最高法院著有五十三年臺上字第六五六號、二十九年上
    字第三一０五號判例可資參照。且刑事訴訟上證明之資料，無論其為直接或間接
    證據，均須達於通常一般之人均不致有所懷疑，而得確信其為真實之程度，始得
    據為有罪之認定，若其關於被告是否犯罪之證明未能達此程度，而有合理懷疑之
    存在，致使無從形成有罪之確信，根據「罪證有疑，利於被告」之證據法則，即
    不得遽為不利被告之認定，亦有最高法院七十六年度臺上字第四九八六號判例可
    稽。其以情況證據（即間接證據）斷罪時，尤須基於該證據在直接關係上所可證
    明之他項情況事實，本乎推理作用足以確證被告有罪，方為合法，不得徒憑主觀
    上之推想，將一般經驗上有利被告之其他合理情況逕予排除，此觀諸最高法院三
    十二年上字第六十七號判例意旨亦甚彰明。至於被告否認犯罪事實所持之辯解，
    縱屬不能成立，仍非有積極證據足以證明其犯罪行為，不能遽為有罪之認定，復
    有該院三十年上字第一八三一號判例可佐。
三、公訴人認被告甲○○○涉犯公訴人所指之行使偽造公文書犯行，無非以：臺北醫
    院九十一年十二月十二日北醫歷字第七六五０號函及其所附甲○○○之病歷、雇
    主聘僱外籍勞工申請表、雇主申請聘僱家庭外籍監護工專用診斷證明書、巴氏量
    表與附表為其論述之依據。訊據被告甲○○○固不否認其曾於九十一年九、十月
    間前往台北市立中興醫院（以下簡稱：中興醫院）就診時，遇見一位自稱「陳致
    遠」之男子，表示可以代辦申請外籍監護工事宜，及其確實從未至臺北醫院就診
    之情，惟堅詞否認有何行使偽造公文書之犯行，辯稱：我向自稱「陳致遠」之人
    索取電話號碼後，回家徵得先生同意，按所抄之電話號碼打去，對方即稱是專辦
    申請外勞之洋昇公司，我遂依該公司指示將自己在中興醫院之診斷證明書、身分
    證影本及印章寄去，尚未付款即接獲臺北市勞工局通知到該局洽談，始略知悉申
    辦案件恐有問題，然我從未申請過外籍監護工，不知申辦外籍監護工條件，一直
    以為「陳致遠」是洋昇公司員工，且我僅委託洋昇公司辦理申請外勞，沒有提供
    或委託「陳致遠」偽造臺北醫院之診斷證明書等文件，亦不知「陳致遠」曾交付
    臺北醫院之診斷證明書予洋昇公司等語。經查：
(一)以被告甲○○○之夫李松田名義，向勞委會提出聘僱外籍勞工申請時所檢附之雇
    主申請聘僱家庭外籍監護工專用診斷證明書、巴氏量表及附表等件均屬偽造一節
    ，固經臺北醫院函稱：經查甲○○○之診斷證明書，其關防、院長章及字體粗細
    與本院均不相同，另編號方式亦與本院不符，例如醫師代碼錯誤，雇主申請聘僱
    家庭外籍監護工專用診斷證明書與他人相同，皆為0000000000，本院
    則為一人一號，前六碼為年月日，後為流水號等情明確，有臺北醫院九十一年十
    二月十二日北醫歷字第七六五０號函及所附之雇主申請聘僱家庭外籍監護工專用
    診斷證明書、巴氏量表及附表在卷可參（見臺灣臺北地方法院檢察署九十二年度
    偵字第三七四八號偵查卷第六頁至第十二頁），對照勞委會檢送之有關偽造臺北
    醫院診斷證明書之七紙診斷證明書，包括張樹林、甲○○○、侯陳春美、郭金文
    、王英、朱簡月、曾廖連玉等七人，其等雇主申請聘僱家庭外籍監護工專用診斷
    證明書所載之編號，均為0000000000號，另有勞委會九十二年六月二
    十四日勞職外字第０９２００３４７２６號函及所檢附之診斷證明書、申請表件
    共七份附卷足憑（見臺灣臺北地方法院檢察署檢察官九十二年度偵字第一四三九
    五號偵查卷宗第四頁至第三十六頁）；復佐以被告甲○○○於原審九十三年二月
    十一日審理時自承：我未到過臺北醫院就診，我也只有憂鬱症，並沒有兩膝慢性
    關節炎、冠狀血管心臟病之疾病等語明確，被告甲○○○於檢察官偵查中提出之
    中興醫院診斷證明書，其診斷欄亦僅記載「廣泛焦慮症」（見臺灣士林地方法院
    九十二年度偵字第二八一四號偵查卷宗第八頁）等情，足認前揭以被告甲○○○
    之夫李松田名義，向勞委會提出聘僱外籍勞工申請時所檢附之雇主申請聘僱家庭
    外籍監護工專用診斷證明書、巴氏量表及附表等件，均屬偽造之文書無訛。
(二)前揭診斷證明書、巴氏量表及附表等件，既均屬偽造之文書，是本院所應進一步
    審認者，厥為該等文書，究竟為何人所偽造？如非被告甲○○○所親為，則被告
    甲○○○與偽造之人間，是否具有犯意聯絡及行為分擔，而得均以共同正犯論處
    ？關於前開偽造之診斷證明書、巴氏量表及附件之來源，原審同案被告即洋昇公
    司負責人黃錦雲於偵查時供稱其係接獲一名自稱「陳致遠」之男子打電話到其經
    營之洋昇公司，表示被告甲○○○要申請外勞，並寄來被告甲○○○之診斷證明
    書，其即將寄來之資料持向勞委會提出申請等語，並供稱自稱「陳致遠」之男子
    即李嘉文等語（見臺灣板橋地方法院檢察署九十二年度偵字第一四一九六號偵查
    卷第第七頁反面），於原審審理以証人身份結証稱：我沒見過，也不認識甲○○
    ○等語（見原審卷第八十六頁）；而被告甲○○○於原審供稱係其在醫院看病之
    時，有一自稱「陳致遠」之人告知可以代為申辦外籍監護工，核與原審同案被告
    黃錦雲所供係自稱「陳致遠」之人委託代向勞委會提出申請之情，均一致指向自
    稱「陳致遠」之人，顯然本件申請聘僱外籍監護工之事係由自稱「陳致遠」之人
    証明書等文件寄交洋昇公司；嗣證人即遭被告黃錦雲指為「陳致遠」之李嘉文於
    原審九十三年二月十一日審理時證稱：本件卷內所附之診斷證明書、巴氏量表與
    附表等文件是我取得，委託我去辦理的人，我不記得，應該是仲介公司的業務員
    ，對方將患者之
    證件的人，就將診斷證明書及
    司是我自己打電話過去問，洋昇公司願意幫我送件，那時我告訴洋昇公司，診斷
    證明書這些文件都是我辦出來的，對於本件委託我辦理外籍勞工申請事宜的人，
    究竟是誰，因為大部分只有一面之緣，且時間距離很久，已經不記得了，我不認
    識李松田或甲○○○，我在拿到本件診斷證明書委託洋昇公司之黃小姐向勞委會
    提出申請時，並不知道診斷證明書是偽造的，因為我一直都是跟簡嘉祐聯絡，診
    斷證明書辦好後簡嘉祐就會通知我，我以為簡嘉祐是與醫院關係良好，走後門取
    得的，我未曾看過簡嘉祐持有空白的診斷證明書或醫院、醫師印章等語。原審同
    案被告黃錦雲係因自稱「陳致遠」之男子委託代為辦理被告甲○○○之申請聘僱
    外籍監護工案而收受自稱「陳致遠」之男子所交付之臺北醫院診斷證明書等文件
    ，而證人李嘉文亦稱其係將診斷證明書等文件寄給洋昇公司，請洋昇公司向勞委
    會提出申請等語，互核相符，依原審同案被告黃錦雲及證人李嘉文之證供，係證
    人李嘉文委託洋昇公司代辦被告甲○○○之申請聘僱外籍監護工案，洋昇公司與
    被告甲○○○並無任何聯繫，洋昇公司係自證人李嘉文處取得該偽造之臺北醫院
    診斷證明書，且證人李嘉文係自簡嘉祐處取得該偽造之臺北醫院診斷證明書，亦
    與被告甲○○○無涉；復參以自稱「陳致遠」之人係在醫院主動向經常至醫院看
    病之被告甲○○○挑攬其能代辦聘僱外籍監護工事宜，而醫院附近，甚或醫院內
    不時有聘僱外籍監護工之海報或傳單，此為經常前往醫院求診之人所常見之事實
    ，自稱「陳致遠」之人顯然即係以代辦聘僱外籍監護工藉從中獲取佣金之人，其
    為賺取佣金而使用偽造之醫院診斷證明書，利用被告甲○○○與洋昇公司互不聯
    繫之機會，隱身幕後居間委託知情或不知情之洋昇公司代被告甲○○○申請聘僱
    外籍監護工一案，亦符事理之常，是本件尚存有被告甲○○○不知自稱「陳致遠
    」之人擅以偽造之臺北醫院診斷證明書持向知情或不知情之洋昇公司代為持向勞
    委會行使之合理懷疑，未達被告甲○○○必然知情並參與犯罪之有罪確信程度。
四、原審以公訴人所舉證據尚不足以證明被告甲○○○有何行使偽造公文書犯行，此
    外復查無其他積極證據足資證明被告甲○○○確有公訴人所指之行使偽造公文書
    犯行，不能證明被告甲○○○犯罪，依據刑事訴訟法第三百零一條第一項判決無
    罪，適用法則並無違誤。檢察官上訴意旨猶以「被告甲○○○並無兩膝慢性關節
    炎、冠狀血管心臟病之疾病，只有憂鬱症，亦未到過臺北醫院就診，業經被告甲
    ○○○供陳在卷，被告甲○○○知悉自己並不符合申請標準，仍委請『陳致遠』
    代為辦理申請外勞聘僱事宜，其主觀上顯有不確定故意，而提出診斷證明書、身
    分證影本等證件予案外人『陳致遠』申辦，亦有犯意聯絡及行為分擔」等語，而
    指摘原審判決之不當。然臺北醫院之診斷證明書等文件係屬偽造，已如前述，而
    被告甲○○○並無該偽造之臺北醫院診斷證明書上所載之兩膝慢性關節炎、冠狀
    血管心臟病之病情，亦未前往臺北醫院求診之情，亦為被告甲○○○供承在卷，
    倘被告甲○○○為達聘僱外籍監護工之目的，不擇手段，明知「陳致遠」或仲介
    公司所提出據以向勞委會申請聘僱外籍監護工之診斷證明書等文件非其原所提出
    之中興醫院診斷證明書而係其從未前往就診之臺北醫院診斷證明書，猶明示或默
    認持以行使，則被告甲○○○縱未親身偽造或行使偽造臺北醫院診斷證明書，然
    被告甲○○○基於自己共同犯罪之意思而推由不詳姓名年籍之人偽造並進而行使
    偽造診斷證明書，自仍屬共同正犯，公訴人之上訴意旨基此立論固屬正確；但本
    件之爭點即在於被告甲○○○是否知悉「陳致遠」或洋昇公司提出該偽造之臺北
    醫院診斷證明書等文件據以向勞委會申請聘僱外籍監護工？而原審對於被告甲○
    ○○並不知悉「陳致遠」或洋昇公司係持偽造臺北醫院診斷證明書等文件據以申
    請聘僱外籍監護工一節，已詳予剖析論述，且本院衡諸申請聘僱外籍監護工之資
    格及條件，非屬一般社會大眾所習知之常識，又所謂巴氏量表之內容、評分項目
    及巴氏量表評分在三十分以下始具申請聘僱外籍監護工之資格，乃至申請聘僱外
    告甲○○○係因自稱「陳致遠」之人之主動挑攬始起意聘僱外籍監護工，加以被
    告甲○○○之知識程度，已難認其對於是否符合聘僱外籍監護工之資格及條件知
    之甚詳；而一般申請聘僱外籍監護工均係委由人力仲介公司代為向勞委會申請，
    申請人祇需將仲介公司所告知之文件交付予仲介公司，至仲介公司提出何種文件
    據以向勞委會申請外籍監護工，則未必為申請人所明知，本件被告甲○○○依「
    陳致遠」所留之電話與之聯繫，對方自稱係「洋昇公司」，被告甲○○○應自稱
    「洋昇公司」者之要求而交付國民
    被告甲○○○所能為者即為等待「陳致遠」或「洋昇公司」之指示補正或等待勞
    委會之核准結果，其對於「洋昇公司」申請之程序及細節尚無從予以掌握，倘「
    陳致遠」或「洋昇公司」認為被告甲○○○所提出之診斷證明書未符合申請聘僱
    外籍監護工之資格，衡情即應退件或要求被告甲○○○再行前往醫院診斷以取得
    符合聘僱外籍監護工資格之診斷證明書，然「陳致遠」或「洋昇公司」之後即未
    再與被告甲○○○有所聯繫，而洋昇公司又僅片面依「陳致遠」之委託而代辦被
    告甲○○○申請聘僱外籍監護工一案，未查證「陳志遠」與被告甲○○○之關係
    ，亦未查證「陳致遠」所提出之臺北醫院診斷證明書等文件真偽，即據此偽造之
    臺北醫院診斷證明書等文件持向勞委會申請聘僱外籍監護工，洋昇公司與「陳致
    遠」間實存有諸多疑點，而被告甲○○○除交付其國民
    證明書、印章之外，「陳致遠」或洋昇公司並未再與被告甲○○○有所聯繫，何
    能認定被告甲○○○必定知悉「陳致遠」交付予洋昇公司送請勞委會審核者究為
    何物，遑論偽造之臺北醫院診斷證明書等文件，依據卷內事證無從認定被告甲○
    ○○知情並明示或默示同意而參與犯罪，檢察官未對尚存有若干疑點之洋昇公司
    負責人黃錦雲併提起上訴，而獨對被告甲○○○提起上訴，更令人有本末倒置之
    憾，本件檢察官所提出之證據既不足以證明被告甲○○○與「陳致遠」或其他不
    詳姓名年籍之人確有共犯行使偽造公文書之意思聯絡及行為分擔，原審因而諭知
    被告甲○○○無罪，即無不合。上訴論旨指摘原判決認事欠妥求予撤銷，為無理
    由，應予駁回。
據上論斷，應依刑事訴訟法第三百六十八條，判決如主文。
本案經檢察官呂光華到庭執行職務。
中　　　華　　　民　　　國　　九十三　　年　　　六　　　月　　　九　　　日
                              臺灣高等法院刑事第二十四庭
                                  審判長法  官 陳  貽  男
                                        法  官 陳  憲  裕
                                        法  官 徐  世  禎
右正本證明與原本無異。
如不服本判決，應於收受送達後十日內向本院提出上訴書狀，其未敘述上訴之理由者
並得於提起上訴後十日內向本院補提理由書（均須按他造當事人之人數附繕本）。
                                        書記官 陳  玲  憶
中　　　華　　　民　　　國　　九十三　　年　　　六　　　月　　　十　　　日
